【裁判字號】    98,訴,1977
【裁判日期】    990515
【裁判案由】    確認買賣關係不存在等
【裁判全文】
臺灣板橋地方法院民事判決              98年度訴字第1977號
原      告  新加坡花園城堡社區管理委員會
法定代理人  甲○○
訴訟代理人  黃文明律師
被      告  丙○○
            乙○○
上二人共同
訴訟代理人  邵良正律師
複代理人    吳磺慶律師
上列當事人間確認買賣關係不存在事件，本院於中華民國99年4
月28日言詞辯論終結，判決如下：
    主      文
確認被告丙○○、乙○○間就如附表所示不動產之買賣關係不存
在。
被告乙○○就如附表所示不動產，經臺北縣新莊地政事務所於民
國九十四年八月三日所為以買賣為原因之所有權移轉登記應予塗
銷。
訴訟費用由被告負擔。
    事實及理由
壹、程序方面：
    按確認法律關係之訴，非原告有即受確認判決之法律上利益
    者，不得提起之，民事訴訟法第247 條定有明文。所謂即受
    確認判決之法律上利益，係指法律關係之存在與否不明確，
    原告主觀上認其在法律上之地位有不妥之狀態存在，且此種
    不妥狀態，能以確認判決將之除去者而言（最高法院52年臺
    上字第1237號判例意旨參照）。本件原告主張依本院97年度
    訴字第434 號及臺灣高等法院97年度上易字第565 號民事判
    決，原告對被告丙○○有1,066,060 元之債權，詎被告丙○
    ○於94年7 月5 日就系爭不動產以買賣為原因辦理所有權移
    轉登記，而於同年8 月3 日完成登記，是以先位聲明請求確
    認確認被告丙○○、乙○○間，於94年7 月5 日就如附表所
    示不動產之買賣關係不存在。被告丙○○、乙○○於94年7
    月5 日，就前開不動產以買賣為原因而於94年8 月3 日所為
    之所有權移轉登記，應予塗銷；被告則否認原告之主張，並
    抗辯系爭不動產自始係被告乙○○所購買而借名登記於被告
    丙○○名下，嗣被告乙○○與丙○○合意解除借名登記契約
    後，系爭房屋所負抵押貸款債務亦隨該不動產之移轉登記而
    全部由被告乙○○負擔之。故被告等解除借名登記契約後之
    返還約定，類似於「以債作價」之無名契約關係，應類推適
    用「買賣」之規定等語。準此，倘原告能取得本件確認之訴
    之勝訴判決，即得持以向主管機關辦理系爭不動產之變更登
    記，使被告丙○○回復為系爭不動產之所有權人。從而，原
    告提起本件確認之訴，應認有即受確認之法律上利益，先予
    敘明。
貳、實體方面
一、原告主張：
  (一)先位聲明部分：
  1.原告新加坡花園城堡社區設有游泳池，並僱用被告丙○○擔
    任救生員。該社區住戶李賴桂婷之孫女李家萱，於民國92年
    7 月13日，在社區游泳池游泳，被告丙○○竟因過失而未能
    及時發現李家萱在該游泳池有溺水之情形，因此錯失及時救
    助時機，致李家萱死亡。前開事實業經臺灣高等法院94年度
    上字第813 號民事判決認定，原告與被告丙○○應負連帶賠
    償李家萱之父母李洪光、劉月香新臺幣（下同）1,066,060
    元確定在案。惟被告丙○○竟與其配偶即被告乙○○通謀虛
    偽意思表示，在前開損害賠償事件第一審判決（94年8 月10
    日）前一周即94年8 月3 日將被告丙○○所有如附表所示之
    土地及建物（下稱系爭不動產），佯以買賣為原因移轉登記
    予被告乙○○，藉以逃避損害賠償債務。嗣被告丙○○並未
    依前開判決給付，因此訴外人李洪光、劉月香對原告向法院
    聲請強制執行（本院96年度執字第41 431號），原告情非得
    已，祇得於96年7 月26日依前開判決，加計執行費7,274 元
    ，總計賠償並給付訴外人李洪光、劉月香1,066,060 元之款
    項。其後，原告依法對被告丙○○求償1,066,060 元，並經
    本院97年度訴字第434 號及臺灣高等法院97年度上易字第56
    5 號民事判決原告全部勝訴確定。
  2.被告等非但於92年7 月13日案發後之訴訟期間即93年7 月16
    日將系爭不動產設定最高限額抵押權396 萬元予永豐商業銀
    行；且又有前開所述於第一審民事判決前一周以買賣為原因
    移轉登記通謀虛偽意思表示之脫產行為。本件為消極確認之
    訴，與系爭土地買賣之相關資料均在被告夫妻持有中，是依
    民事訴訟法第277 條本文規定，被告等就確有買賣關係之發
    生應負舉證責任。
  3.綜上，被告夫妻間確為通謀之虛偽意思表示而為系爭不動產
    假買賣之所有權移轉登記，依民法第87條第1 項規定，被告
    等之債權及物權行為均當然無效。原告並依民法第242 條之
    代位權及同法第179 條不當得利、第184 條侵權行為等規定
    ，請求被告等將系爭不動產以買賣為原因之所有權移轉登記
    予以塗銷。
  (二)備位部分：
    退步言之，因被告等為夫妻，明知有前開事實之發生，並應
    負賠償責任，被告丙○○、乙○○竟故意為系爭不動產之買
    賣及移轉登記行為，對於債權人之權利損害至鉅，被告二人
    均明知其情事，為此，爰依民法第244 條第2 項規定請求法
    院撤銷被告2 人間之前揭買賣及移轉登記行為。被告丙○○
    、乙○○於94年7 月5 日，就前開不動產以買賣為原因所為
    而於同年8 月3 日之所有權移轉登記，應予塗銷。
  (三)聲明：
  1.先位聲明：(1)確認被告丙○○、乙○○間，於94年7月5日就
    如附表所示不動產之買賣關係不存在。(2)被告丙○○、乙○
    ○於94年7 月5 日，就前開不動產以買賣為原因而於94 年8
    月3 日所為之所有權移轉登記，應予塗銷。
  2.備位聲明：(1)被告丙○○、乙○○間就如附表所示不動產於
    94年7 月5 日所為買賣行為、94年8 月3 日所為所有權移轉
    登記行為，應予撤銷。(2)被告乙○○應將附表所示不動產於
    94 年8月3 日向臺北縣新莊地政事務所辦理之所有權移轉登
    記塗銷，回復登記為被告丙○○所有。
二、被告則以：
  (一)關於原告先位聲明部分：
  1.系爭不動產自始係被告乙○○借用被告丙○○名義向訴外人
    麗寶建設股份有限公司所購買，而借名登記於被告丙○○名
    下，蓋系爭不動產係91年間以被告丙○○名義所購入，惟被
    告丙○○自91年起至96年止，每年之收入分別為91年「75,2
    42元」、92年「10,305元」、93年「23,420元」、94年「0
    元」、95年「0 元」、96年「0 元」，合計6 年之收入為「
    108,967 元」，有被告丙○○91年度至96年度綜合所得稅各
    類所得資料清單可證。而被告乙○○自91年起至96年止，每
    年之收入分別為91年「955,197 元」、92年「968,959 元」
    、93年「1,128,045 元」、94年「1,039,954 元」、95年「
    941,612 元」、96年「147, 961元」，合計6 年之收入為「
    5,181,729 元」，有被告乙○○91年度至96年度綜合所得稅
    各類所得資料清單可證。依上開資料顯示，被告丙○○顯無
    購買如附表所示不動產之能力。而實際上係由被告乙○○借
    用其名義所登記，且其用於繳納系爭不動產價金之資金來源
    ，形式上亦全部由被告乙○○所借支。
  2.依最高法院98年度台上字第990 號裁判意旨，有關「借名登
    記」之法律關係準用民法委任之規定，而依民法第546 條第
    2 項有關「委任人代償債務」規定：「受任人因處理委任事
    務，負擔必要債務者，得請求委任人代其清償，未至清償期
    者，得請求委任人提出相當擔保。」系爭不動產之價金，自
    始形式上均係丙○○向乙○○所借支，乃緣於該規定所致。
    被告乙○○與丙○○間之「借名登記契約」既屬無名契約之
    一種，且依該無名契約類推適用民法委任規定之性質，並依
    民法第546 條第2 項有關「委任人代償債務」規定，被告乙
    ○○代償丙○○系爭房地之銀行貸款金額，於形式上應類似
    借貸性質。且該代償債務於雙方合意解除該借名登記無名契
    約時，並無民法第259 條回復原狀之適用。從而，丙○○對
    乙○○之上開類似借貸關係於借名登記契約解除後未生回復
    原狀之問題。
  3.依最高法院96年台上字第2871號判決意旨謂：「按土地法第
    43條規定：『依本法所為之登記，有絕對效力。』，係為保
    護第三人起見，將登記事項賦予絕對真實之公信力，並非於
    保護交易安全之必要限度以外，剝奪真正權利人之權利。查
    本件兩造因不動產借名契約爭訟，於當事人彼此間，並無第
    三人因信賴登記而交易取得不動產之情形，自不得以土地法
    第43條規定逕認出名者係該借名不動產之真正權利人。」查
    本件系爭不動產係被告乙○○借用被告丙○○名義所登記，
    其真正權利人為被告乙○○，且系爭不動產之價金，自始形
    式上亦均係丙○○向乙○○所借支，故被告丙○○將系爭不
    動產以買賣為原因移轉登記予被告乙○○，依上開最高法院
    96年台上字第2871號判決見解，既非脫法行為，亦非通謀虛
    偽意思表示之行為。
  4.又因被告乙○○係借用丙○○名義購買系爭房屋，故於購屋
    之初即以丙○○名義簽發支票交付賣方「寶麗建設股份有限
    公司」，並於乙○○各次代付分期價款時，分次交還部分以
    「丙○○」名義簽發之支票，有被告乙○○向寶麗建設股份
    有限公司收回之上開自91年4 月28日至93年5 月28日支票共
    25張可證（見本院卷第170-178 頁，被證9 ）；並由寶麗建
    設股份有限公司開具以「丙○○」為抬頭之統一發票交付被
    告乙○○，亦有各該統一發票共13張可證。上開經被告乙○
    ○代付價款所收回之支票及收取之統一發票，時間均在93年
    以前，顯非在丙○○因另案涉訟於94年8 月10日判決前所能
    臨訟編造者，且系爭房屋購買之所有價金之支付自紿至終，
    且迄今均由被告乙○○支付，而實際上該屋亦確由被告乙○
    ○居住使用，丙○○則以配偶身分而與乙○○同居於該址，
    乙○○對該屋擁有實際管理、使用、處分之權能，故該屋係
    乙○○借用丙○○名義登記之事實，顯然符合「借名登記」
    之事實。
  5.至於系爭房屋於94年8 月3 日由登記名義人丙○○名下移轉
    登記至乙○○名下，則係因雙方解除「借名登記」無名契約
    ，而回復為乙○○名下。因依內政部訂頒之「登記原因標準
    用語」之規定，其中登記原因為「買賣」者，其範圍「含出
    售、投資、核配、標售、得標、公法人收購、收買、轉帳、
    撥償、買回、雙方合意契約解除、土地登記規則第117 條之
    1 規定流抵約款及依據民法第926 條典權人按時價找貼之所
    有權移轉等」在內，並不以典型之「一方移轉土地或建物所
    有權於他方，他方支付價金」之契約為「買賣」之唯一原因
    。況本件合意解除借名登記無名契約之行為，本身亦係無名
    契約之一種，依最高法院88年度台上字第1189號裁判意旨「
    無名契約之效力及約款之解釋，則應依各該契約條款之性質
    ，並參酌當事人之真意定之，不得拘泥於某種有名契約為當
    事人約定之一貫解釋，乃契約法之原則」，故被告間以「買
    賣」為原因之移轉登記，均於法有據，亦符實際，自非通謀
    虛偽意思表示之結果。
  6.且查，被告乙○○與丙○○合意解除借名登記契約後，乙○
    ○於借名登記期間以委任人身分代為清償之房屋貸款部分，
    並未因合意解除契約而回復原狀。而系爭房屋所負抵押貸款
    債務亦隨該不動產之移轉登記而全部由被告乙○○負擔之。
    故被告等解除借名登記契約後之返還約定，類似於「以債作
    價」之無名契約關係。且事實上被告乙○○於系爭房屋移轉
    登記後，亦仍按月給付系爭房地之抵押貸款（自96年2 月至
    99年1 月）未曾間斷，其性質類似以債作價之「買賣」關係
    ，應類推適用「買賣」之規定，要無疑義。
  7.有關內政部訂頒之「登記原因標準用語」規定，登記原因為
    「買賣」者，於備註欄明定其範圍含「雙方合意契約解除」
    在內，被告乙○○與丙○○合意解除借名登記契約（類推
    適用委任契約關係）後，所涉者即為返還系爭登記於丙○○
    名下之不動產，應符合上開得以「買賣」為登記原因。況乙
    ○○於借名登記期間以委任人身分代為清償系爭房屋貸款，
    於本件借名登記契約解除後仍繼續繳納房屋貸款，類似於「
    買賣」之無名契約關係。故被告乙○○、丙○○本件以「買
    賣」為原因所為之移轉登記，與事實相符，顯非基於通謀之
    虛偽意思表示。
  (二)關於原告備位聲明部分：
  1.原告備位聲明之依據，係民法第244 條第2 項規定，惟系爭
    不動產自始係被告乙○○借用被告丙○○名義登記，故實際
    上真正權利人係乙○○，被告丙○○將系爭不動產所有權移
    轉予乙○○，於丙○○之債權人並無損害之可言。而被告乙
    ○○既係真正權利人，則被告丙○○將系爭不動產所有權移
    轉登記予被告乙○○，乙○○亦無受益之事實。從而，原告
    依民法第244 條第2 項規定請求撤銷本件買賣行為及移轉登
    記行為，即顯無理由。
  2.又依民法第245 條規定：「前條撤銷權，自債權人知有撤銷
    原因時起，一年間不行使，或自行為時起，經過十年而消滅
    。」本件原告於臺灣高等法院97年度上易字第565 號損害賠
    償事件中，於97年8 月7 日所具答辯狀明載「…94年8 月3
    日，上訴人（丙○○）竟將其所有之房地以買賣方式移轉登
    記至其配偶乙○○名下，顯見其惡性與居心叵測」云云，顯
    示原告於97年8 月7 日具狀前業已知悉有上開移轉登記之行
    為，故自斯時起應於一年之除斥期間內請求法院撤銷之。惟
    原告則至98年9 月11日提起本件訴訟時始向本院聲請撤銷，
    已違上開除斥期間之規定。從而，原告依民法第244 條第2
    項規定請求撤銷本件買賣行為及移轉登記行為，顯無理由。
  (三)聲明：原告之訴均駁回。
三、兩造不爭執之事項：
  (一)原告新加坡花園城堡社區設有游泳池，並僱用被告丙○○擔
    任救生員。該社區住戶李賴桂婷之孫女李家萱，於92年7 月
    13日，在社區游泳池游泳，被告丙○○竟因過失而未能及時
    發現李家萱在該游泳池有溺水之情形，因此錯失及時救助時
    機，致李家萱死亡。前開事實業經臺灣高等法院94年度上字
    第813 號民事判決認定，原告與被告丙○○應負連帶賠償李
    家萱之父母李洪光、劉月香1,066,060 元確定（見本院卷第
    14頁）。
  (二)被告丙○○原為系爭不動產之登記所有權人，嗣被告丙○○
    、乙○○於94年7 月5 日書立系爭不動產之買賣所有權移轉
    契約書，並以買賣為原因辦理系爭不動產之所有權移轉登記
    ，於94年8 月3 日將系爭不動產之所有權移轉登記予被告乙
    ○○（見本院卷第37至55頁土地及建物登記謄本、臺北縣新
    莊地政事務所98年11月27日函文暨登記資料）。
  (三)被告丙○○未依臺灣高等法院94年度上字第813 號民事判決
    給付，因此訴外人李洪光、劉月香對原告向法院聲請強制執
    行（本院96年度執字第41 431號），原告於96年7 月26日依
    前開判決，加計執行費7,274 元，總計賠償並給付訴外人李
    洪光、劉月香1,066,060 元。其後，原告依法對被告丙○○
    求償1,066,060 元，並經本院97年度訴字第434 號及臺灣高
    等法院97年度上易字第565 號民事判決原告全部勝訴確定（
    見本院卷第12至21頁本院97年度訴字第434 號及臺灣高等法
    院97年度上易字第565 號民事判決影本）。
四、兩造爭執之事項：
  (一)先位聲明部分：
  1.被告丙○○將系爭不動產所有權，以買賣為原因移轉登記予
    被告乙○○之債權及物權行為，是否因通謀虛偽意思表示而
    無效？
  2.被告乙○○就系爭不動產，經臺北縣新莊地政事務所於94年
    8 月3 日所為以買賣為原因之所有權移轉登記，是否應予塗
    銷？
  (二)備位聲明部分：
  1.原告主張依民法第244 條第2 項規定，請求法院撤銷被告丙
    ○○、乙○○就系爭不動產於94年7 月5 日所為買賣行為及
    94年8 月3 日所為所有權移轉登記行為，被告乙○○並應將
    附表所示不動產於94年8 月3 日向臺北縣新莊地政事務所辦
    理之所有權移轉登記塗銷，是否已逾一年之除斥期間？
  2.如否，則原告主張依民法第244 條第2 項規定，請求法院撤
    銷上開行為，有無理由？
五、本院之判斷：
  (一)本件原告先位聲明主張：被告丙○○、乙○○間於94年7 月
    5 日就系爭不動產成立之買賣契約為通謀虛偽意思表示而無
    效，請求判決確認被告丙○○、乙○○間，於94年7 月5日
    就如附表所示不動產之買賣關係不存在。被告丙○○、乙○
    ○於94年7 月5 日，就前開不動產以買賣為原因而於94年8
    月3 日所為之所有權移轉登記，應予塗銷；備位聲明主張依
    民法第244 條第2 項規定，請求判決被告丙○○、乙○○間
    就如附表所示不動產於94年7 月5 日所為買賣行為、94年8
    月3 日所為所有權移轉登記行為，應予撤銷。被告乙○○應
    將附表所示不動產於94年8 月3 日向臺北縣新莊地政事務所
    辦理之所有權移轉登記塗銷。惟此均為被告所否認，並以前
    詞置辯。是本件所應審究之爭點，如上列兩造爭執事項所示
    ，茲分別說明如次。
  (二)被告丙○○將系爭不動產所有權，以買賣為原因移轉登記予
    被告乙○○之債權及物權行為，是否因通謀虛偽意思表示而
    無效？
  1.按表意人與相對人通謀而為虛偽意思表示者，其意思表示無
    效。但不得以其無效，對抗善意第三人，民法第87條第1 項
    定有明文。又表意人與相對人通謀而為虛偽之意思表示者，
    其意思表示無效，為民法第87條前段所明定。準此，因出於
    通謀虛偽意思表示所成立之買賣債權契約及其所有權移轉登
    記之物權行為自應認為無效（最高法院94年度台上字第1640
    號判決意旨參照）。
  2.本件原告主張被告丙○○、乙○○間於94年7 月5 日就系爭
    不動產所為買賣關係不存在等情，為被告所否認，並抗辯系
    爭不動產自始係被告乙○○所購買而借名登記於被告丙○○
    名下，嗣被告乙○○與丙○○合意解除借名登記契約後，系
    爭房屋所負抵押貸款債務亦隨該不動產之移轉登記而全部由
    被告乙○○負擔之，故被告等解除借名登記契約後之返還約
    定，類似於「以債作價」之無名契約關係，應類推適用「買
    賣」之規定云云。經查，被告丙○○原為系爭不動產之登記
    所有權人，嗣被告丙○○、乙○○於94年7 月5 日書立系爭
    不動產之買賣所有權移轉契約書，並以買賣為原因辦理系爭
    不動產之所有權移轉登記，於94年8 月3 日將系爭不動產之
    所有權移轉登記予被告乙○○，有土地及建物登記謄本及臺
    北縣新莊地政事務所98年11月27日函文暨登記資料可證（見
    本院卷第37至40頁、第45、46、48、49頁），且為兩造所不
    爭執。參以本院依職權向臺北縣新莊地政事務所調取之系爭
    不動產94年7 月5 日「土地買賣所有權移轉契約書」、「建
    築改良物買賣所有權移轉契約書」，其上均記載買受人為乙
    ○○、出賣人為丙○○，及分別載明土地及建物買賣價金之
    金額，被告二人並以上開契約書辦理系爭不動產以買賣為原
    因之所有權移轉登記，足見被告丙○○、乙○○於94年7 月
    5 日書立之「土地買賣所有權移轉契約書」及「建築改良物
    買賣所有權移轉契約書」，係約定一方移轉財產權於他方，
    他方支付價金之買賣契約。而被告於本院言詞辯論時，已當
    庭自認被告丙○○、乙○○間就系爭不動產實際上並無買賣
    契約之存在（見本院卷第91頁），惟抗辯被告乙○○與丙○
    ○合意解除借名登記契約後應類推適用於買賣之規定云云。
    足認被告丙○○雖將系爭不動產所有權以買賣為原因移轉登
    記予被告乙○○，但被告丙○○並無要求被告乙○○給付對
    價之意思，且被告乙○○事實上亦未給付價款予被告丙○○
    ，自與被告丙○○、乙○○所簽立之上開買賣所有權移轉契
    約書之約定不符，堪認被告丙○○與乙○○就系爭不動產確
    無簽立買賣契約之合意。是被告丙○○將系爭不動產所有權
    ，以買賣為原因移轉登記予被告乙○○之債權及物權行為，
    均係通謀虛偽意思表示，應屬無效。
  3.至被告另抗辯依內政部訂頒之「登記原因標準用語」之規定
    ，其中登記原因為「買賣」者，其範圍「含出售、投資、核
    配、標售、得標、公法人收購、收買、轉帳、撥償、買回、
    雙方合意契約解除、土地登記規則第117 條之1 規定流抵約
    款及依據民法第926 條典權人按時價找貼之所有權移轉等」
    在內，並不以典型之「一方移轉土地或建物所有權於他方，
    他方支付價金」之契約為「買賣」之唯一原因，本件合意解
    除借名登記無名契約之行為，本身亦係無名契約之一種，故
    被告間以「買賣」為原因之移轉登記，非通謀虛偽意思表示
    之結果云云。惟查，經本院依職權函詢內政部關於：內政部
    訂定之「登記原因標準用語」，其中登記原因「買賣」之備
    註欄中記載「雙方合意契約解除」所指之情形是否包括「終
    止借名契約後辦理所有權移轉登記予原所有權人」之情形？
    經該部以99年3 月25日內授中辦地字第0990042830號函明白
    函釋：按「雙方合意契約解除」係指「出賣人」（登記簿登
    載之所有權人）與承買人而言，其與「終止借名契約後辦理
    所有權移轉登記予原所有權人」並無相關等語，有內政部上
    開函文在卷可稽（見本院卷第184 至187 頁）。則被告以前
    詞置辯，諉無可採。
  (三)被告丙○○、乙○○就系爭不動產，經臺北縣新莊地政事務
    所於94年8 月3 日所為以買賣為原因之所有權移轉登記之物
    權行為，是否應予塗銷？
  1.按虛偽意思表示，隱藏他項法律行為者，適用關於該項法律
    行為之規定，民法第87條定有明文。民法第87條第2 項所謂
    虛偽意思表示隱藏他項法律行為者，適用關於該項法律行為
    之規定，係指為虛偽意思表示之當事人間，隱藏有他項真實
    之法律行為而言（最高法院50台上字第2675號判例參照）。
    故通謀虛偽意思表示雖歸於無效，但所隱藏之真正行為若具
    備成立要件及生效要件，則為有效。次按當事人主張有利於
    己之事實者，就其事實有舉證之責任，民事訴訟法第277 條
    本文規定甚明。本件被告抗辯被告丙○○無購買系爭不動產
    之能力，系爭不動產於91年間購入時買賣價金係由乙○○繳
    納，故系爭不動產自始係被告乙○○所購買而借名登記於被
    告丙○○名下，嗣被告乙○○與丙○○合意解除借名登記契
    約後，系爭不動產應返還登記予被告乙○○云云，並提出被
    告丙○○及乙○○之91年度至96年度綜合所得稅各類所得資
    料清單及客戶消費明細表等件影本為證（見本院卷第67至81
    頁、92至96頁），為原告所否認，是被告等自應就其二人間
    存在借名登記契約此項有利於己之事實負舉證責任。惟觀諸
    被告所提出之上開書證，充其量僅足證明被告丙○○、乙○
    ○於91年至96年之收入及被告乙○○向麗寶建設股份有限公
    司支付金錢之事實，仍無從證明自91年間起系爭不動產價金
    均由被告乙○○支付及被告丙○○、乙○○間就系爭不動產
    確有借名登記合意之事實。況縱認系爭不動產價金最初於91
    年間購入時即由被告乙○○支付，惟查夫以自有資金購買房
    地後將所有權登記予妻之原因容或出於多端，除被告主張之
    借名登記外，亦或得因贈與、信託等其他之法律關係而為，
    不一而足，非謂夫以自有資金購買房地後將所有權登記予妻
    ，即得推論夫妻間係屬借名登記關係，是被告未能證明其二
    人間確有借名登記之合意，自不能認本件有隱藏之借名登記
    關係存在。從而，被告丙○○、乙○○就系爭不動產，經臺
    北縣新莊地政事務所於94年8 月3 日所為以買賣為原因之所
    有權移轉登記之物權行為，亦因屬通謀虛偽意思表示而無效
    ，自應予塗銷。
  2.又按債務人怠於行使其權利時，債權人因保全債權，得以自
    己之名義，行使其權利，民法第242條本文定有明文。另無
    法律上之原因而受利益，致他人受損害者，應返還其利益，
    民法第179 條本文規定甚明。查被告丙○○、乙○○就系爭
    不動產，經臺北縣新莊地政事務所於94年8 月3 日所為以買
    賣為原因之所有權移轉登記之物權行為，亦因屬通謀虛偽意
    思表示而無效，應予塗銷，俱如前述，是如未予塗銷，被告
    乙○○即有民法第179 條本文規定不當得利之情形。而原告
    新加坡花園城堡社區設有游泳池，並僱用被告丙○○擔任救
    生員。該社區住戶李賴桂婷之孫女李家萱，於92年7 月13日
    ，在社區游泳池游泳，被告丙○○竟因過失而未能及時發現
    李家萱在該游泳池有溺水之情形，因此錯失及時救助時機，
    致李家萱死亡之事實，業經臺灣高等法院94年度上字第813
    號民事判決認定，原告與被告丙○○應負連帶賠償李家萱之
    父母李洪光、劉月香1,066,060 元確定。被告丙○○未依臺
    灣高等法院94年度上字第813 號民事判決給付，因此訴外人
    李洪光、劉月香對原告向法院聲請強制執行（本院96年度執
    字第41 431號），原告於96年7 月26日依前開判決，加計執
    行費7,274 元，總計賠償並給付訴外人李洪光、劉月香1,06
    6,060 元。其後，原告依法對被告丙○○求償1,066,060 元
    ，並經本院97年度訴字第434 號及臺灣高等法院97年度上易
    字第565 號民事判決原告全部勝訴確定等情，有本院97年度
    訴字第434 號及臺灣高等法院97年度上易字第565 號民事判
    決影本存卷可憑（見本院卷第12至21頁）。是原告確為被告
    丙○○之債權人，從而，原告主張依民法第242 條及第179
    條規定，代位請求被告乙○○就系爭不動產，經臺北縣新莊
    地政事務所於94年8 月3 日所為以買賣為原因之所有權移轉
    登記，應予塗銷，即屬有據，應予准許。
六、綜上所述，原告請求確認被告丙○○、乙○○間於94年7 月
    5 日就系爭不動產所定之買賣關係不存在；併依民法第242
    條及第179 條規定，代位請求被告乙○○就系爭不動產，經
    臺北縣新莊地政事務所於94年8 月3 日所為以買賣為原因之
    所有權移轉登記，應予塗銷，均有理由，應予准許。至原告
    主張備位聲明部分，因原告主張之先位聲明經認定均有理由
    ，從而原告關於備位聲明之主張，本院即無庸再予斟酌，附
    此敘明。
七、本件事證已臻明確，兩造其餘攻擊防禦方法及未經援用之證
    據，經審酌後，核與判決結果不生影響，爰不一一論述。
八、據上論結，本件原告之訴為有理由，依民事訴訟法第78 條
    ，判決如主文。
中    華    民    國    99    年    5     月    15    日
                  民事第二庭  法  官  張筱琪
以上正本係照原本作成
如對本判決上訴，須於判決送達後20日內向本院提出上訴狀
中    華    民    國    99    年    5     月    15    日
                              書記官  連思斐
附表：
┌───────────────────────────────────────────┬──┐
│附表（土地）：                                                                        │    │
├─┬────────────────────────┬─┬──────┬───────┼──┤
│編│      土      地      坐      落                │地│面        積│              │ 備 │
│  ├───┬────┬───┬───┬───────┤  ├──────┤  權利範圍    │    │
│號│縣  市│鄉鎮市區○  段  ○○  段│    地  號    │目│  平方公尺  │              │ 考 │
├─┼───┼────┼───┼───┼───────┼─┼──────┼───────┼──┤
│１│臺北縣│五股鄉  ○○○段│水碓巢│      117     │建│   8730.00  │100000分之176 │    │
├─┴───┴────┴───┴───┴───────┴─┴──────┴───────┴──┤
│附表（建物）：                                                                              │
├─┬──┬───────┬───────┬─────┬────────────┬──┬───┤
│編│ 建 │              │              │          │  建物面積（平方公尺）  │    │      │
│  │    │              │              │ 建築式樣 │                        │權利│ 備   │
│  │    │   建物門牌   │   基地坐落   │ 主要建築 ├────────┬───┤    │      │
│  │    │              │              │ 材料及房 │樓  層  面  積  │附屬建│    │ 考   │
│  │    │              │              │ 屋層數   │                │物用途│    │      │
│號│ 號 │              │              │          │合          計  │及面積│範圍│      │
├─┼──┼───────┼───────┼─────┼────────┼───┼──┼───┤
│１│169 │臺北縣五股鄉登│臺北縣五股鄉水│鋼筋混凝土│總面積：58.08   │陽台：│全部│      │
│  │    │林路81之6號14 │碓段水碓窠小段│造        │層次面積：58.08 │8.11  │    │      │
│  │    │樓            │第117 地號    │          │                │      │    │      │
├─┼──┴───────┴───────┴─────┴────────┴───┴──┴───┤
│備│共用部分：水碓段水碓巢小段747建號，面積：618.47平方公尺，權利範圍100000分之1849。       │
│註│          水碓段水碓巢小段758建號，面積：18,405.84平方公尺，權利範圍100000分之69。      │
└─┴────────────────────────────────────────────┘

司法院資訊處製作；財團法人民間司法改革基金會備份。
